【裁判字號】    87,上更(一),114
【裁判日期】    890531
【裁判案由】    塗銷土地抵押權登記
【裁判全文】
臺灣高等法院高雄分院民事判決      八十七年度上更(一)字第一一四號
      上  訴  人  丙○○○○○.
      訴訟代理人  陳新三律師
                  謝旻吟律師
      被  上訴人  甲○○      .
                  乙○○      .
      右二人共同
      訴訟代理人  邱芬凌律師
右當事人間塗銷土地抵押權登記事件，上訴人對於中華民國八十六年一月二十一日臺
灣屏東地方法院八十五年度訴字第七六六號第一審判決提起上訴，經最高法院第一次
發回更審，本院判決如左：
      主      文
原判決關於駁回上訴人後開第二項部分及訴訟費用之裁判廢棄。
被上訴人甲○○應給付上訴人新台幣壹佰玖拾萬元，及自民國八十八年一月八日起至
清償日止，按年息百分之五計算之利息。
上訴人其餘上訴駁回。
第一、二審訴訟費用由上訴人負擔二分之一，餘由被上訴人負擔。
本判決第二項於上訴人以新台幣陸拾肆萬元供擔保後，得假執行，但被上訴人甲○○
於假執行程序實施前，以新台幣壹佰玖拾萬元供擔保後，得免假執行。
上訴人其餘假執行之聲請駁回。
      事      實
甲、上訴人方面：
一、聲明：求為判決
  (一)被上訴人等應連帶給付上訴人新台幣（下同）一百九十萬元，及自民國（下同）
    八十八年一月六日起至清償日止，按年息百分之五計算之利息。
  (二)對於前項請求，上訴人願供擔保請准予宣告假執行。
  (三)第一、二、三審及發回後之訴訟費用由被上訴人負擔。
二、陳述：除與原判決書及本院前審判決書記載相同者，予以引用外，補稱：
  (一)本件土地業經屏東地方法院以六百零一萬三千元拍定，並移轉登記予訴外人陳王
    灼華，爰依情事變更，將上訴聲明變更如前，合先陳明。
  (二)被上訴人對上訴人已無任何債權存在，卻仍故意不塗銷本件土地之抵押權登記，
    並進而於八十七年四月二十四日將本件土地，以六百零一萬三千元拍定予訴外人
    陳王灼華。而上訴人之土地，其面積約有二百八十三坪，今若以每坪六萬元為市
    價，則上訴人之土地當有一千六百九十三萬元之價值。上訴人因被上訴人之共同
    侵權行為，造成上訴人之土地遭低價拍定，致上訴人受有損害。而上訴人之土地
    若以每坪六萬元計，則上訴人應受有00000000元之損害（00000000-0000000+000
    0000=00000000 ）。因本件土地拍賣後，被上訴人尚可領取一百六十四萬八千一
    百七十二元，而本件土地之拍定價與市價之差額為00000000元，則上訴人應受有
    00000000元之損害（00000000-0000000+0000000=00000000 )。
  (三)上訴人因被上訴人等之行為，而受有00000000元之損害，則上訴人自得依民法第
    一八四條第一項、第一八五條第一項之規定，對伊等請求損害賠償，上訴人因資
    力問題，爰先向被上訴人請求給付一百九十萬元，其餘損害額（被上訴人等亦應
    如數給付上訴人，上訴人並以此狀為意思表示請求被上訴人仍應給付其餘之損害
    額予上訴人），上訴人保留對被上訴人之請求權。
  (四)王大郡所借貸之款項，共計新台幣一百二十萬元，其所借貸之款項，在借貸期間
    之利息，伊皆有按時繳付，此業經王大郡於鈞院前審審理時供證在卷。王大郡所
    借貸之二筆款項，其日期分別為七十九年一月二十四日、及七十九年三月八日，
    其清償期分別為八十年一月二十四日及八十年三月八日。則王大郡在此借貸期間
    若未按月繳付利息時（緣王大郡之借款，依約定係為按月繳付），被上訴人勢必
    會對王大郡催繳利息，再從被上訴人所交付予上訴人之二紙票據，當中二十萬元
    之本票，其發票日為七十九年三月五日；另一紙二十萬元之支票，其發票日則為
    七十九年五月二十九日。依被上訴人之所辯，該二紙票據係王大郡向伊借貸時所
    簽發給伊的云云（上訴人否認之），則若言王大郡借貸一百二十萬元之款項，伊
    未按月繳付利息時，被上訴人怎可能於七十九年三月五日再借貸二十萬元予伊（
    本件第二順位抵押權之借貸日期七十九年三月八日），並再於七十九年五月二十
    九日再次借貸二十萬元予伊（離第二順位抵押權之借貸日期約二個月又二十天後
    ）﹖由以上情形觀之，前開四十萬元，皆係在本件第一順位抵押權之後，則王大
    郡若未按月繳付利息，被上訴人怎可能再借貸四十萬元予王大郡（上訴人否認該
    四十萬係王大郡所借）﹖足見王大郡證稱伊有按月繳付利息當足採信。
  (五)王大郡將本件土地過戶予上訴人後，上訴人因急須用款方會向被上訴人乙○○借
    貸七十萬元，故上訴人在需款恐急之下，怎有可能代理清償他人之債務﹖又王大
    郡是否另外負欠被上訴人四十萬元之普通債務，亦未見被上訴人舉證，且本件並
    經證人王大郡證稱該四十萬元並非伊所借，及稱該二紙票據債務之事，伊亦未曾
    向上訴人告知等語。據上情觀之，王大郡即未曾向上訴人告知前揭二紙票據債務
    之情，及上訴人本身須款恐急之情形，及該二紙票據債務，其中一紙支票債務業
    已喪失追索權之情形，依經驗法則觀之，上訴人對於該四十萬元應係抵償王大郡
    負欠被上訴人一百二十萬元中之抵押債務無疑。
  (六)被上訴人乙○○於鈞院前審時稱伊有將本部分之三十萬元交付上訴人云云，全為
    不實之詞。按依被上訴人之所稱，伊係於八十年四月十九日在林啟明代書處，將
    三十萬元交付上訴人云云，惟依證人林啟明代書於鈞院則證稱：「所借之錢乃設
    定好了抵押權再交錢，至於如何交錢，我未目睹，因交錢不在我這邊等語。」則
    被上訴人所稱有交付三十萬元予上訴人云云，不僅為上訴人所否認，並亦為證人
    林啟明代書所否認，則被上訴人提出收據欲證明伊有將三十萬元交付上訴人，實
    不足採信。消費借貸因金錢或其他代替物之交付而生效力，民法第四百七十五條
    定有明文。則被上訴人主張伊有將七十萬元當中之三十萬元交付上訴人，則被上
    訴人自應就其有交付款項之事實負舉證之責任，否則即應為該三十萬元上訴人未
    取得之認定。
  (七)上訴人先前以七十萬元借款中之四十萬元，抵充王大郡抵押債務之本金一百二十
    萬元中之四十萬元，則王大郡之抵押債務本金僅剩八十萬元，而當上訴人欲向被
    上訴人取七十萬元借款之未付款三十萬元時，被上訴人卻又要求上訴人先結算一
    下積欠之利息，所以於八十一年二月二十五日由上訴人之友人舒大福開車載另一
    友人鄭錦山陪同上訴人前往被上訴人乙○○住處結算，被上訴人乙○○卻稱：上
    訴人所借七十萬元中未付之三十萬元，須要抵充利息等，上訴人言：未借得款項
    ，還要給你錢，被上訴人遂言：這樣好了，你現在也沒固定住所，常找不到你，
    你乾脆就本金一百五十萬元，從八十年二月二十八日算至八十二年四月二十八日
    之利息、遲延利息、違約金一起包括在內，算你月息一分一厘就好了，至此上訴
    人始同意結算。計算方式如下：
    (1)本金一百五十萬元以月息一分一厘計算二十六個月，共四十二萬九千元，加上
      被上訴人代上訴人墊付之土地增值稅一萬六千一百二十二元、什費二七八元，
      上訴人共須給付被上訴人四十四萬五千四百元，然扣除被上訴人尚未給付上訴
      人借款三十萬元及上訴人於八十年十一月間先行給付利息二千元，上訴人僅須
      再給付被上訴人十四萬三千四百元，但上訴人當天身上現金僅有十萬二千元即
      全部交付被上訴人，且由被上訴人乙○○於收據上蓋印，故上訴人截至八十二
      年四月二十九日前除本金一百五十萬元外，僅尚欠被上訴人四萬一千四百元。
    (2)被上訴人一再指稱上訴人所提出之收據，其背面之計算式基數仍以一百九十萬
      元計算，而認上訴人主張不可採信云云。然查，該紙之計算式並非正確，按當
      時上訴人於為計算後認此算法應非正確，因上訴人認伊所借之七十萬元中之四
      十萬元，係抵充王大郡之抵押債務本金，而另三十萬元則未實際取得，故上訴
      人方再當場從新為計算，此有計算紙可證。而依該紙之計算方式，即係以本金
      一百五十萬元為之，故上訴人所為之主張，並無前後矛盾之處。
  (八)本件之借貸關係，係上訴人向被上訴人乙○○為借貸之意思表示，亦即本件之借
    貸過程皆由上訴人與被上訴人乙○○接洽，而由代書林啟明辦理抵押設定之程序
    ，亦即上訴人與被上訴人甲○○從未接觸過，而被上訴人乙○○欲將抵押權設定
    予被上訴人甲○○一事，上訴人亦不知悉。按抵押權為不動產物權，非經登記，
    不生效力，抵押權人僅能依設定登記內容行始其權利，此有最高法院七十七年七
    月七日第十八次民事庭會議決議可稽。則上訴人即未向被上訴人甲○○為借貸，
    即上訴人與被上訴人甲○○間應無債權債務存在，則系爭抵押權所擔保之債權債
    務既不存在，故依抵押權之從屬性而言，抵押權亦應不存在，則抵押權既不存在
    ，則被上訴人甲○○自應將抵押權登記予以塗銷，但被上訴人甲○○不予塗銷並
    進而拍賣本件之不動產，則伊等二人自應負連帶賠償之責任。
乙、被上訴人方面：
一、聲明：求為判決
  (一)請求駁回上訴。
  (二)如受不利益判決願供擔保請准免為假執行宣告。
  (三)上訴費用由上訴人負擔。
二、陳述：除與原判決書及本院前審判決者記載相同者，予以引用外，補稱：
  (一)系爭消費借貸債權既為上訴人所承受則債權人所得對抗債務人之權利自得依法主
    張之，被上訴人所貸借之一百二十萬元既經設定抵押權有保障何需催繳，他日債
    務人不付息自得從不動產拍賣中受償，不得以被上訴人未催討即推論已清償利息
    ，借貸因金錢或其他代替物之交付而生效力，從而利息清償之給付必須由上訴人
    負舉證之責，對交付利息之債極事實應由上訴人負舉證責任，債務人王大郡果有
    清償利息應請命提出清償之收據或付款憑證，債務人王大郡無法對曾清償利息一
    節舉證以實其說，債權人自得以對抗債務人之事由對抗承受之債務人。
  (二)再上訴人主張依民法第三百二十一條「對於一人負擔數宗債務而其給付之種類相
    同者，如清償人所提出之給付，不足清償全部債務時，由清償人於清償時，指定
    其應抵充之債務。」惟查，上訴人於清償時並未為任何指定，果有何指定對此積
    極有利於己之事實應由上訴人負舉證責任，而依民法第三百二十二條規定，清償
    人不為前條之指定者，依左列之規定，應抵之債務：一、債務已屆清償期者應先
    抵充；二、債務均已屆清償期或均未屆清償期者，以債務之擔保最少者盡先抵充
    ：：，本件王大郡七九年一月二十四日所借第一順位抵押債權六十萬，清償期限
    為八十年一月二十四日，七十九年三月八日第二順位抵押債權六十萬元，清償期
    限為八十年三月，與上開票據均已屆清償期，然七十九年五月二十五日支票及七
    十九年三月十九日發票之本票並無任何擔保，該各二十萬元債務為擔保最少者，
    依民法第三百二十二條第二款規定應先抵充，故當時先抵充上開二紙各二十萬債
    務，於上訴人借款七十萬之際即先抵償無擔保之四十萬元債務，且因該債務已因
    抵充而消滅，被上訴人抵充普通債務亦於法有據，故由乙○○交付返還上開二紙
    票據予上訴人，果上訴人不欲替王大郡償還該無擔保債務，被上訴人豈肯再借其
    七十萬且斷無將票據交還上訴人之理，如有抵充本金之意思，則於上訴人借款七
    十萬元時如其言僅借一百五十萬爾，即毋日庸再設定七十萬元抵押權，僅再設定
    三十萬元即可，亦或於借款之時即順便將王大郡抵押權塗銷四十萬，然王大郡所
    借之抵押權並未塗銷，且上訴人設定抵押權為七十萬元，足證當時其中四十萬元
    確非用以清償王大郡抵押債務之本金，而是用以清償王大郡另為積欠之二紙票據
    借款共四十萬元之債務至為明確。
  (三)況清償人所提之給付應先抵充費用、次充利息，次充原本、民法第三百二十三條
    亦有明定，當時王大郡積欠被上訴人利息尚未還清，果為清償，亦先清償利息再
    清償本金，亦無先清償四十萬元本金之理，亦足證上訴人稱其七十萬借人中四十
    萬元用以清償王大郡所欠第一、二順位抵押本金，殊屬無理；臺灣屏東地方法院
    八十六年度偵續字第六五號及八十七年議字第六０八號處分書，亦認四十萬確係
    清償王大郡另筆票據之借款，並非清償一、二順位抵押權之本金。
  (四)又其另主張稱未取得三十萬元，然上訴人於八十四年訴字第八一六號案件已表示
    取得差額之三十萬元母金，而於本件訴訟起訴狀於附表二第壹大項第Ｉ小項第二
    小點「但實際收受三十萬元」，於庭訊多次均稱已取得三十萬元，詎於第一審訴
    訟中改由李協明法官審理即翻異前詞稱未取得三十萬元，被上訴人實為錯愕，其
    前後主張竟有如此之大之差異，上訴人取得三十萬元並有卷附親立載有「茲親收
    到立據人：：：貸借之款項新台幣柒拾萬元正」之收據可憑。上訴人確已收受，
    此有上訴人親自簽收之收據可憑，並有乙○○華南商業發行綜合存摺提領支出帳
    ，且證人林啟明所稱該七十萬元收據雖事先填好，然抵押當日未拿到錢並未交付
    收據，嗣後設定好抵押拿到錢，故上訴人確已收受三十萬元無誤，上訴人主張顯
    屬無理，而上訴人曾於另案偵查中主張該紙其親筆簽收之收據送請鑑定，惟查上
    訴人於偵查中並未否認收據簽名之真正，僅爭執借款日期為八十年二月，果為二
    月借款，斯時其尚未取得本件不動產所有權，如何抵押借款，上訴人主張顯與常
    情相違。
  (五)再上訴人主張八十四年四月曾有會算，且該三十萬清償就八十年二月二十八日至
    八十二年四月二十八日之利息，違約金以一分一厘計算，二十六日加計被上訴人
    代墊之土地增值稅一六、一二二元及雜費二七八元，核計四十四萬五千四百元，
    扣除未給付三十萬元及上訴人於八十年十一月間先行給付利息二仟元，故僅欠十
    四萬二千四百元，扣除當日付款十萬二千元剩四萬一千四百元云云，被上訴人否
    認曾與其會算一事，該紙由乙○○蓋章之收據為上訴人所偽造之文書。
  (六)本件上訴人主張侵權行為時間為最高法院發回更審之後於八十八年一月五日上訴
    理由狀內主張受有侵權行為，而債權人甲○○係於八十五年執八十五年拍字第一
    一二六號抵押物之裁定聲請法院拍賣抵押物強制執行，經臺灣屏東地方法院以八
    十五年執字第三一九一號強制執行，果如其狀載其自始即知悉已無債權，而遭被
    上訴人故意不塗銷抵押權登記，而使其受損害，則其知悉時間顯逾二年期間，其
    侵權行為請求權早罹於時效消滅。
  (七)又本件借貸關係由乙○○與洪綿璟共同接洽，借款當時乙○○當場向洪綿璟表明
    債權由甲○○承受，經洪綿璟同意當場親自書立借據「茲親收到立據人以內埔鄉
    ○○段三九三－三九三之二地號土地持分三八五五、一五九六０為擔保憑證向甲
    ○○君貸借之款項新台幣柒拾萬元屬實，立據人：洪賢慧，住址：鳳山市○○路
    一七一號三樓之五」，（取款日始交付借據）可為證，並由乙○○代甲○○與洪
    綿璟共同訂立抵押權設定契約，有洪綿璟親自簽名之抵押權設定契約書可憑，本
    件上訴人指稱不知向甲○○借款且不知將抵押權設定予被上訴人甲○○云云，白
    紙黑字有其親筆簽名之契約書，實不容上訴人事後狡稱不知其情，乙○○當場亦
    告知債權讓予甲○○，果未告知由甲○○承受其如何知悉其係向「甲○○君貸借
    」而親筆書立該字句，足證債權債務存在於甲○○與洪綿璟之間且抵押權應屬存
    在，上訴人迄今猶積欠被上訴人一百六十三萬餘元，被上訴人依法行使抵押權，
    於法有據，並無侵權行為及不當得利，其私擅認定每坪六萬元損害達一千六百四
    十八萬一千七百一十一元，實屬無理，請予駁回。本件債權人為甲○○，且設定
    抵押權予甲○○為上訴人自始未爭執，債權存在於甲○○與洪綿璟之間，上訴人
    稱乙○○與甲○○須負連帶賠償責任，按連帶賠償責任須依法律有明文規定或兩
    造約定始可成立連帶債務，民法第二百七十二條規定甚明：本件兩造既無約定，
    法亦無明文，誠不知其連帶之法律依據為何！
        理      由
一、上訴人原起訴請求判決：
  (一)先位聲明：
      1.屏東縣潮州地政事務所收件日期七十九年一月廿四日、字號潮登字第一０二
        六號，就座落屏東縣內埔鄉○○段第二三四號、第二三五號權利範圍分別為
        六分之一及所有權全部之土地上，所為登記次序分別為第一七號及第一三號
        、權利價值本金均為新臺幣（以下同）陸拾萬元之抵押權登記應予塗銷。
      2.屏東縣潮州地政事務所收件日期七十九年三月九日、字號潮登字第二六八七
        號，就座落屏東縣內埔鄉○○段第二三四號、第二三五號權利範圍分別為六
        分之一之土地上，所為登記次序分別為第一八號及第一四號、權利價值本金
        均為陸拾萬元之抵押權登記應予塗銷。
      3.屏東縣潮州地政事務所收件日期八十年四月十六日、字號潮登字第四六九八
        號，就座落屏東縣內埔鄉○○段第二三四號、第二三五號權利範圍一五九六
        ０分之三八五五之土地上，所為登記次序分別為第一九號及第一五號、權利
        價值本金均為柒拾萬元之抵押權登記應予塗銷。
      4.訴訟費用由被上訴人負擔。
    (二)備位聲明：
      1.確認臺灣屏東地方法院八十五年民執字第三一九一號拍賣抵押物事件中，被
        上訴人對上訴人之抵押債權本金逾越三十四萬二千九百元之部分不存在。
      2.訴訟費用由被上訴人負擔。
    本院審理中上訴人以系爭土地業經法院拍賣並拍定移轉登記予訴外人陳王灼華，
    因情事變更，將上訴聲明變更為：
      1.請求判決原判決廢棄，被上訴人應連帶給付上訴人新台幣一百三十九萬五千
        五百零四元，及自本上訴理由狀繕本送達翌日起，至清償日止，按年息百分
        之五計算之利息。
      2.對於前項請求，上訴人願供擔保請准予宣告假執行。
      3.第一、二、三審之訴訟費用由被上訴人等負擔。
    嗣又將命被上訴人給付之金額擴張為一百九十萬元，核與民事訴訟法第二百五十
    五條第一項三款、第四款規定相符，應予准許。
一、本件上訴人起訴及在本院更審前主張：伊於八十年四月間向被上訴人乙○○借款
    七十萬元，經乙○○要求，提供坐落屏東縣內埔鄉○○段第二三四、二三五地號
    二筆土地，於八十年四月十六日設定抵押權予其子即被上訴人甲○○，惟因此二
    筆土地先前曾遭伊之前夫王大郡在向乙○○借款時設定抵押權予甲○○ (二次均
    借款六十萬元，分別於七十九年一月二十四日及同年三月八日設定) ，故於伊借
    款時雙方言明：抵押權設定契約書上借款本金即擔保權利總金額雖載為七十萬元
    ，但乙○○實際上僅需交付三十萬元，未給付之四十萬元充作伊為王大郡借款本
    金之清償，乙○○因而返還王大郡所簽發之本票（票號：０九二三一一號）及背
    書之支票 (票號0000000號、付款人華南銀行內埔分行) 予伊為憑，惟上
    開三十萬元被上訴人迄未給付伊。嗣後伊復給付十萬二千元之利息，並與乙○○
    結算：三筆借款共計本金一百五十萬元，自八十年二月二十八日起至八十二年四
    月二十八日止，共二十六個月按月息一分一厘計算之利息，全部付清，僅欠四萬
    一千四百元。惟嗣後伊因經濟困頓而無力再行清償，遂遭被上訴人甲○○聲請法
    院拍賣前述土地，伊為免土地被拍賣，乃於八十四年十一月三十日清償二百五十
    萬元，被上訴人始同意撤回執行，則自八十二年四月二十九日起至八十四年十一
    月三十日之三十一個月，伊所積欠乙○○者為本金一百五十萬元，按雙方約定之
    利率王大郡借款月息為百分之一、伊借款月息為百分之０．五計算，本利和總計
    不過一百八十五萬六千五百元，若再加計月息百分之一之違約金，及先前未償還
    之四萬一千四百元利息，所應償還者，不過二百三十六萬二千九百元而已，伊既
    已清償二百五十萬元，扣除執行費用一萬五千元，被上訴人等尚受有十五萬二千
    一百元之不當得利，系爭土地抵押擔保債權既已消滅，被上訴人前揭抵押權即失
    所附麗，自應將抵押權登記塗銷，為此訴請判決如先位聲明。本件伊所積欠被上
    訴人借款本金，包括系爭土地上原有王大郡之抵押債務連同利息及違約金，均在
    八十四年十一月三十日於原審法院八十四年民執字第六一九號執行事件中悉數清
    償完畢，兩造間已無借貸關係存在，退萬步言，縱如被上訴人所言尚須加計月息
    百分之一的遲延利息 (實則雙方約定之違約金為損害賠償性質) ，伊至八十四年
    十一月三十日止所應償還者最多亦不過二百八十二萬七千九百元，惟該日伊既已
    給付二百五十萬元，扣除執行費用一萬五千元，自八十四年十二月一日起，伊應
    償還者僅三十四萬二千九百元之剩餘債務，為此請求判決如備位聲明，在本審則
    主張經結算上訴人就其積欠被上訴人之本金、遲延利息、違約金共計二百四十七
    萬二千四百元，而上訴人於八十四年十一月三十日因誤加算利息一分而給付被上
    訴人二百五十萬（含執行費一萬五千元），顯已就積欠被上訴人之債務全部清償
    完畢，上訴人即已將全部借款返還予被上訴人，則被上訴人明知伊等已對上訴人
    無任何之債權，卻仍故意拍賣上訴人之土地，則其行為自屬侵權行為，上訴人自
    得依民法第一八四條第一項之規定請求損害賠償等語。
三、被上訴人在本院前審則以：債務人王大郡固於七十九年一月二十四日及七十九年
    三月八日分別以系爭土地設定抵押權，並交付票號０九二三０一號及０九一七五
    七號面額各六十萬元本票二紙借款，惟王大郡另於三、四月間向伊借款四十萬元
    ，並交付發票日七十九年三月十五日到期日七十年四月十五日票面金額二十萬元
    本票一紙，及發票日七十九年五月二十五日付款人華南商業銀行內埔分行票面金
    額二十萬元之支票一紙，資為借款之依據，惟該四十萬元票據債權與系爭一百九
    十萬元抵押借款無關，上訴人於八十年四月十六日代王大郡清償上開票據債務，
    並非清償王大郡前所借貸之第一、二順位抵押權所擔保之債權，兩造債權仍為一
    百九十萬元，上訴人主張尚欠本金一百五十萬元，顯屬混為一談。又上訴人主張
    於八十一年二月二十五日給付十萬二千元利息，而該利息為清償八十年二月二十
    八日起至八十二年四月二十八日止三十六個月按月息一分一厘計算之利息，並提
    出乙○○收據一紙，伊否認該收據之真正，上訴人未曾與伊結算，且未曾給付該
    筆款項予伊，果如上訴人所稱其清償利息為一百五十萬元，自八十年二月二十八
    日起至八十二年四月二十八日止二十六個月之利息，則結算結果應為四十二萬九
    千元，而非十萬二千元，況兩造約定之利息為一分、遲延利息及違約金利息亦為
    一分，該時上訴人已違約且遲延，伊寧有不加計違約金及遲延利息之理，且結算
    利息日為八十一年二月二十五日何以前自七十九年之利息未併計且竟連同未到期
    之利息亦併為計算，亦與常情相違，足證上訴人所稱於八十一年二月二十五日給
    付十萬二千元利息一事，純屬子虛，上訴人主張於八十二年四月二十八日前所欠
    之利息僅四萬一千元殊為無理。再上訴人主張業於八十四年十一月三十日清償本
    息共二百四十八萬五千元云云，然查上訴人及訴外人王大郡多年未清償借款，伊
    行使第一、二、三順位抵押債權，拍賣抵押物，迄至八十四年十一月三十日進行
    第三次拍賣，系爭抵押債權連同本息已達四百九十萬元，上訴人表示其願意負擔
    執行費用一萬五千元，及先行清償部分利息二百四十八萬五千元，並要求被上訴
    人乙○○先行撤回強制執行程序，上訴人將於二個月內清償其餘本息，乙○○乃
    允其所請暫行撤回執行程序，系爭抵押債權仍未清償完畢，而上訴人自始未曾與
    伊結算利息，上訴人主張應自八十二年四月二十九日起至八十四年十一月三十日
    起止之三十一個月計算之利息，要屬違誤，本件借款利息起算日應自七十九年一
    月二十四日起計算，迄至八十四年十一月三十日止達七十個月利息未還，扣除上
    訴人於八十四年十一月三十日所交付之二百五十萬元，實則上訴人利息至該十一
    月三十日止尚欠五十九萬六千九百元未還，加計本金一百九十萬元，合計尚欠二
    百四十九萬六千九百元，又上訴人自八十四年十二月一日起迄至八十五年九月三
    十日止共十個月利息共計五十三萬五千元未清償，連同上開本息共欠伊三百零三
    萬一千九百元，上訴人主張其欠款僅三十四萬二千九百元之剩餘債務，允屬無理
    ，在本審則主張上訴人迄今猶欠被上訴人一百六十三萬餘元，被上訴人依法行使
    抵押權，於法有據，果如其狀載其自始即知悉已無債權，而遭被上訴人故意不塗
    銷抵押權登記，而使其受損害，則其知悉時間顯逾二年期間，其侵權行為請求權
    早罹於時效消滅等語，資為抗辯。
四、按抵押權之成立，以債權已存在為前提，債權若不存在，抵押權亦不成立，抵押
    權全為債權之存在而成立，此即所謂抵押權成立上之從屬性。雖實務及理論上皆
    已承認，抵押權既係在擔保債權之清償，故只須將來實行抵押權，拍賣抵押物時
    ，有擔保之債權存在即可，於抵押權成立時，有無債權存在，已非所問。但所指
    乃最高限額抵押權，而非一般抵押權，否則抵押權從屬性將無法貫澈。因此，抵
    押權之成立，違反其成立上之從屬性者，應屬無效，縱有抵押權之登記，該抵押
    權亦無效（最高法院七十年台上字一四八八號判例參照）。又抵押權須附隨於擔
    保債權，始得為讓與或其他債權之擔保，此即所謂抵押權處分上之從屬性。故抵
    押權不得由債權分離而為讓與，亦即：Ａ抵押權人不得以抵押權單獨讓與他人，
    自己保留債權。Ｂ抵押權人不得將債權單獨讓與他人，自己保留抵押權。Ｃ抵押
    權人不得將債權及抵押權分別讓與二人。惟無論上述何一情形，該抵押權因違反
    民法第八七０條抵押權之從屬性而無效。
五、查本件之債權人依上訴人所陳，係被上訴人乙○○，而非抵押權人即被上訴人甲
    ○○。被上訴人乙○○不僅於歷審未曾否認，且分別於上訴審八十六年十月一日
    及同年月十五日準備程序時，自認「對造（原告）欠我七十萬元」（見上字卷第
    一三八頁），及「王大郡（原告前夫）欠我二十萬、二十萬共四十萬元」（見上
    字卷第一四六頁反面第二行）；並主張交還原告之二紙二十萬元票據，確為王大
    郡借款向乙○○提出者（見上字卷第一二八頁第五行以下）。另於本院八十二年
    上字第五四九號乙案證稱「王大郡以同一土地設定一、二順位之抵押借款各六十
    萬元，共計向我借款一百二十萬元。」（見一審卷第一一二頁反面判決正本第一
    行以下）；再證諸證人代書林啟明於八十六年七月廿三日準備程序所陳「我曾幫
    乙○○辦過抵押權設定登記，他是債權人，而債務人是王大郡。」（見上字卷第
    九十三頁反面第二行以下），及主張交予上訴人之三十萬元係自其帳戶內提出（
    見上字卷第一二九頁第六行以下、第一三０頁），與王大郡交付之二十萬元支票
    亦於被上訴人乙○○帳戶內提示者（見上字卷第五四頁），足證本件款項出借人
    為被上訴人乙○○，而非甲○○，被上訴人乙○○於八十八年九月十日答辯（三
    ）狀聲稱「本件借貸關係係由乙○○代甲○○所接洽」云云，及被上訴人提出之
    八十年四月十六日立據人洪賢慧之收據所載向甲○○借貸七十萬元等情，顯與事
    實不符，要非可採。再被上訴人於準備程序終結後，主張本件債權乙○○已讓與
    甲○○云云，依民事訴訟法第二百七十六條規定不得主張而不予審究。而據被上
    訴人上開主張乙○○為債權人，益證本件債權債務係存在於上訴人與被上訴人乙
    ○○間，應無置疑，被上訴人甲○○既非債權人，而土地登記簿所載者復係一般
    抵押權（見一審卷第卅五、卅六頁），依首揭最高法院七十年台上字第一四八八
    號判例意旨，該抵押權之成立及登記應屬無效。至被上訴人等於八十八年九月十
    日答辯（三）狀另稱「抵押權非不得以利益第三人契約之方式登記與第三人」，
    則與民法第八七０條規定有間，該抵押權亦因違反抵押權處分上之從屬性而無效
    。從而，被上訴人甲○○對上訴人之抵押權並不存在，其具狀聲請拍賣抵押物即
    屬侵害上訴人之權利，上訴人於抵押物遭拍定後，非不得對被上訴人甲○○請求
    損害賠償。
六、依民法第一百九十七條第一項規定「因侵權行為所生之損害賠償請求權，自請求
    權人知有損害及賠償義務人起，二年間不行使而消滅。」查上訴人之損害賠償請
    求權應自拍定日開始，而非自查封日起算，蓋未拍定前尚無實際損害。系爭土地
    拍定日在八十七年六、七月間（分配表作成於是年七月卅日，見更一卷八八、一
    、五上訴理狀上證一），距上訴人於八十八年一月五日具狀變更訴之聲明請求損
    害賠償僅半年餘，請求權時效並未消滅，被上訴人指已罹於時效消滅，尚不足取
    。
七、核被上訴人甲○○對上訴人無債權存在，卻向原審法院聲請拍賣抵押物，有卷附
    八十五年度執字第三一九一號強制執行聲請狀影本可稽，致上訴人所有系爭土地
    遭第三人拍定，上訴人依民法第一八四條第一項規定，請求被上訴人賠償損害之
    範圍，即為上訴人所受損害之範圍，蓋損害賠償之目的在於填補所生損害矣。故
    系爭土地如有市價者，應以請求或起訴時之市價為準（最高法院六四年度第六次
    民庭庭推總會議決議參照）。上訴人指系爭土地於七十九年向訴外人潘玉里購買
    時，每坪約六萬元，此與上訴人於八十八年一月五日請求損害賠償時，相距已八
    、九年，市價顯有異動，又上訴人另指目前市價每坪十一萬至十三萬元，並未提
    出證據足憑，再據卷附土地登記謄本記載系爭土地八十七年度公告現值每平方公
    尺二千五百五十元至二千九百元，惟公告現值與市價有間，均不足據為上訴人請
    求賠償之市價依據，系爭土地於八十七年四月間以六百零一萬三千元拍定，有土
    地謄本及執行金額計算書分配表在卷可稽，拍定時間與上訴人請求賠償時間相近
    ，雖拍賣價格與市價稍有差距，惟乃系一般人參考市場價值競標，其拍定價格當
    與市價相近，足為請求賠償之市價依據，核卷附分配表，甲○○獲分配之一百六
    十四萬八千一百七十二元，因其無債權存在，上訴人予以追回及上訴人獲分配可
    領回七十五萬四千八百六十四元（見分配表附註欄）連同上訴人請求被上訴人甲
    ○○賠償一百九十萬元，未逾上開系爭土地拍定價額，上訴人請求被上訴人甲○
    ○賠償一百九十萬元，為有理由，應予准許。至法定遲延利息，上訴人請求自上
    訴理由狀即訴之聲明變更理由狀送達翌日（八十八年一月八日）起至清償日止，
    按年息百分之五計算之利息，亦有理由，應予准許，上訴人嗣後請求自八十八年
    一月六日起計算法定遲延利息，尚有未合，逾上開准許請求部分應予駁回，原審
    未察及此就上開部分為上訴人敗訴之判決，尚有未洽，上訴論旨就該部分求予廢
    棄改判，為有理由，爰由本院予以廢棄改判如主文第二項所示。
八、另被上訴人乙○○係債權人，並未聲請強制執行拍賣抵押物，有聲請強制執行狀
    影本在卷可稽，按連帶賠償責任須依法律有明文規定或兩造約定始可成立連帶債
    務，民法第二百七十二條規定甚明；本件兩造既無約定，法亦無明文，上訴人乙
    ○○並未與甲○○共同聲請拍賣抵押物，要無共同侵權行為可言，上訴人請求被
    上訴人乙○○連帶負賠償責任，為無理由，原審雖持其他理由，就乙○○部分為
    上訴人敗訴之判決，固有未當，但結果相同，應予維持，上訴論旨指摘原判決此
    部分不當，求予廢棄為無理由，應予駁回。至上訴人就此部分假執行之聲請，失
    所附麗，應併予駁回。
九、兩造其餘主張及舉證，因與判決基礎並無影響，自無庸再予論述，附此說明。
十、結論，本件上訴為一部有理由，一部無理由，依民事訴訟法第四百四十九條第一
    項、第四百五十條、第三百九十條第二項、第三百九十二條、第七十八條，判決
    如主文。
中      華      民      國    八十九    年      五      月    三十一    日
                                      臺灣高等法院高雄分院民事第三庭
~B1審判長法官  王憲義
~B2法      官  賴玉山
~B3法      官  張明振
右為正本係照原本作成。
如對本判決上訴，須於判決送達後二十日內向本院提出上訴狀，其未表明上訴理由者
，應於上訴後二十日內向本院提出上訴理由書。
中      華      民      國    八十九    年      六      月      一      日
~B法院書記官  梁美姿
                                                                        Ｋ


司法院資訊處製作；財團法人民間司法改革基金會備份。
